【裁判字號】    97,重上更(五),102
【裁判日期】    980303
【裁判案由】    妨害公務
【裁判全文】
臺灣高等法院臺中分院刑事判決   97年度重上更(五)字第102號
上  訴  人
即  被  告  戊○○
上列上訴人因妨害公務案件，不服臺灣臺中地方法院86年度易字
第2586號中華民國86年10月30日第一審判決（起訴案號：臺灣臺
中地方法院檢察署85年度偵字第11640號、86年度偵字第7293號
），提起上訴，經本院判決後，由最高法院第五次發回，本院判
決如下：
    主  文
原判決關於戊○○部分撤銷。
戊○○共同隱匿公務員職務上委託第三人掌管之物品罪，處有期
徒刑陸月，如易科罰金，以銀元佰元即新臺幣玖佰元折算壹日
；減為有期徒刑月，如易科罰金，以銀元佰元即新臺幣玖佰
元折算壹日。
    事  實
一、戊○○原係臺中縣豐原市○○路1029巷3之1號民安瓦斯實業
    有限公司（以下稱民安公司）生產部經理，並為廠長；蔡永
    煇則為該公司副理，莊錫奎為生產部生管課課長，丙○○為
    生產部加工組組長，己○○、陳張萬旺、蔡忠平、劉廷木四
    人均為生產部加工組組員（蔡永煇以下7人業經本院判處罪
    刑確定），其等均明知民安公司所生產之瓦斯定時安全自動
    控制調整器型號：(一)MA-606B型有1902套、(二)MA-405型有182
    5套、(三)MA-215型有984套、(四)MA-509型有384套、(五)MA-415
    型有1254套，業經臺灣臺中地方法院檢察署檢察官於民國80
    年10月2日，命臺中縣警察局刑警隊派員警甲○○等人依法
    予以搜索扣押，交由趙榮鎮保管。嗣又經臺灣臺中地方法院
    民事執行處於80年10月29日，依債權人丁○○之聲請，以80
    年度民執全一字第1173號假扣押查封後，交由戊○○保管在
    案。詎該民安公司因生產瓦斯調整器數量不足，市場缺貨，
    竟於81年3、4月間，由戊○○命蔡永煇與莊錫奎告知丙○○
    率組員己○○、陳張萬旺、蔡忠平、劉廷木、共同基於隱匿
    扣押之查封物及違背查封效力之犯意聯絡，接續多次將已扣
    押查封之成品予以抽取或調換，其中(一)MA-606B型以劣質品1
    千3百個替代充數、(二)MA-405型減少為1246套、(三)MA-215型
    全部減失、(四)MA-509型重新包裝，減少為205套、(五)MA-415
    型減少為1230套，其中良品為870套，其餘則缺三角標、商
    檢標籤。
二、案經丁○○告發由臺灣臺中地方法院檢察署檢察官偵查起訴
    。
    理  由
一、按被告以外之人於偵查中向檢察官所為之陳述，除顯有不可
    信之情況者外，得為證據，刑事訴訟法第159條之1第2項定
    有明文。而92年2月6日修正公布，同年9月1日施行之刑事訴
    訟法第287條之二規定：「法院就被告本人之案件調查共同
    被告時，該共同被告準用有關人證之規定」，又同法施行法
    第7條之3規定：「民國92年1月14日修正通過之刑事訴訟法
    施行前，已繫屬於各級法院之案件，其以後之訴訟程序，應
    依修正刑事訴訟法終結之。但修正刑事訴訟法施行前已依法
    定程序進行之訴訟程序，其效力不受影響。」惟司法院釋字
    第582號解釋理由謂：「為確保被告對證人之詰問權，證人
    （含共同被告及其他具證人適格之人）於審判中，應依人證
    之法定程序，到場具結陳述，並接受被告之詰問，其陳述始
    得作為認定被告犯罪事實之判斷依據。」「被告以外之人（
    含證人、共同被告等）於審判外之陳述，依法律特別規定得
    作為證據者（刑事訴訟法第159條第1項參照），除客觀上不
    能受詰問者外，於審判中，仍應依法踐行詰問程序。」然因
    其解釋之效力及適用範圍等，產生疑義，同院經衡酌法安定
    性之維持與被告基本權利之保障，作成釋字第592號解釋謂
    ：「本院釋字第582號解釋公布（93年7月23日）前，已繫屬
    於各級法院之刑事案件，該號解釋之適用，應以個案事實認
    定涉及以共同被告之陳述，作為其他共同被告論罪之證據者
    為限。」「現行刑事訴訟法施行法第7條之3但書相關部分，
    非本院釋字第582號解釋之對象。」（同院釋字第592號解釋
    文後段、解釋理由書第四、五段）。基上解釋，縱於93年7
    月23日前已繫屬於各級法院之刑事案件，而其審理跨越新舊
    刑事訴訟法領域者，如其個案事實係以具證人適格之共同被
    告之陳述，作為論罪之證據者，自仍有釋字第五八二號解釋
    之適用。本案既於93年7月23日已繫屬於法院，其審理程序
    顯已跨越新舊刑事訴訟領域，惟同案被告丙○○、劉福城業
    經本院於更五審審理中傳喚渠等到庭作證，進行詰問，以保
    障被告之詰問權。而被告對於同案被告丙○○、劉福城之偵
    訊陳述並未能舉證釋明其有顯不可信之情況，依首揭規定，
    自應認有證據能力。
二、次按公務員職務上製作之紀錄文書、證明文書，除顯有不可
    信之情況外，得為證據，刑事訴訟法第159條之4第1款定有
    明文。本判決以下所引用之刑事扣押筆錄、假扣押執行筆錄
    、扣押物清單、保管條、查封標的物清單、清點報告均係公
    務員職務上製作之紀錄或證明文書，核其作成時並無不法等
    情，自難顯有不可信之情況，故應認有證據能力。
三、本件前經告發人丁○○向臺灣臺中地方法院檢察署提出告發
    ，雖經該署檢察官82年3月4日以該署81年度偵字第6117號對
    被告戊○○為不起訴處分確定（該不起訴處分後，丁○○聲
    請再議，但經臺灣高等法院臺中分院檢察署認其僅係告發人
    ，而非告訴人，不得聲請再議而確定）。但查該不起訴處分
    意旨主要係以：檢察官曾於81年1月12日前往民安公司抽點
    查封物品編號一至七之財物，均尚在民安公司內，並無遭搬
    離之情形；而告發人丁○○並未具體指證遭查封之物確有何
    滅失情形，其所提清點報告更屬私人製作之文書，內容真實
    性已非無疑，況該清點報告所指滅失成品，係指短少警局刑
    事扣押之搜索物，與假扣押案件查封財物並不相干等為論據
    。而本件經丁○○再次提出告發後，檢察官調閱本院83年度
    上易字第2522號被告被訴偽造文書等案件，發現該案曾於85
    年5月17日訊問證人即上開執行刑事搜索扣押之員警甲○○
    結證稱：本件刑事扣押當時確實有清點扣押物數量，再載入
    扣押清冊等語；而上開假扣押執行事件，亦曾於86年3月4日
    清點本件系爭查封物品，發現編號39項，即MA-606B型僅有1
    千3百套，編號40項，即MA-405型零散雜堆無法清點，編號4
    1項，即MA-215型無發現，編號42項，即MA-509型僅有260套
    ，編號43項，即MA-415型亦無發現，則有該案執行筆錄在卷
    可稽（見85年度偵字第11640號卷235至238頁），足見上開
    刑事扣押及假扣押查封物品確實有滅失或遭隱匿之情事。則
    檢察官依刑事訴訟法第262條第1款規定，認本件被告涉犯刑
    法第139條之違背查封效力罪嫌，因而提起公訴，於法即屬
    有據。被告抗辯稱本件係違背刑事訴訟法第260條規定重行
    起訴，尚有誤會，合先明。
四、訊據上訴人即被告許革固坦承於上開假扣押執行程序中擔任
    假扣押查封物之保管人無訛，然矢口否認有何隱匿刑事扣押
    物或違背查封效力之犯行，辯稱：本件實施刑事搜索扣押時
    ，其因出國未在場，並不知扣押物品、數量為何，至假扣押
    時，僅係將刑事扣押之附表所示物品，逕行抄錄列為假扣押
    標的物品之一部，而未實際清點數量，假扣押時現場並無成
    品，告發人卻故意將半成品指為成品予以查封，故事後清點
    時有部分扣押物呈現數額超出情形；而查封物經數度清點後
    散落一地，為方便保管始指示員工二人予以裝箱並集中保管
    ，並未指示員工抽出或更換查封物云云。
五、經查本件系爭扣押物，原係於80年10月2日由臺灣臺中地方
    法院檢察署檢察官命臺中縣警察局刑警隊派員前往民安公司
    搜索扣押，而命民安公司生產部副總經理趙榮鎮保管，該扣
    押物在扣押物品清單編號為一至五；嗣於80年10月29日再由
    臺灣臺中地方法院依80年度民執全一字第1173號，執行假扣
    押查封，交由被告保管，查封標的物編號列為第39項至43項
    等情，有刑事搜索扣押筆錄及假扣押執行筆錄在卷可稽。訊
    之被告在本院前審94年1月13日準備程序中陳稱：扣押物原
    放在工廠二樓，搬了幾個地方後，集中搬到四樓去放，後來
    又搬到豐原高爾夫球場旁所建的會員休息套房放置，九二一
    地震，該套房倒塌，這些東西都已不見了，而假扣押以外的
    東西是半成品，粗胚的部分，因被訴違反專利法判決無罪確
    定，就解除此部分扣押，已當廢料賣掉了等語。依其所述，
    扣押物業已滅失，自無從再行勘驗點算，則被告在此之前，
    究有無隱匿扣押物，違背查封效力，即應就當初經扣押查封
    後，法院數次之清點結果以為判斷。而按檢察官命臺中縣警
    察局刑警隊於80年10月2日前往民安公司執行搜索，計扣得
    瓦斯定時安全自動控制調整器成品有：(一)MA-606B型1902套
    、(二)MA-405型1825套、(三)MA-215型984套、(四)MA-509型384套
    、(五)MA415型1254套，交由趙榮鎮保管，此有上述扣押物品
    清單及保管條可稽（見本院87上訴240卷(一)第87頁清單影本
    ）。上開成品（即調整器(一)－(五)部分）又經告發人丁○○聲
    請原審法院民事執行處於80年10月29日以80年度民執全一字
    第1173號執行假扣押查封，交由被告戊○○保管，成堆放置
    在民安公司二樓並貼有法院之封條，此有查封標的物清單及
    現場照片2幀可憑（見82年度他字第1346號卷(一)第12至22頁
    ，85年度偵字第11640號219頁），上開物品經刑事扣押及民
    事假扣押後，已成為公務員職務上委託第三人掌管之查封物
    品甚明。檢察官於本院更五審聲請勘驗現場清點，惟系爭扣
    押物既已滅失，無從再行清點，且滅失前已有數次搬動遷移
    ，扣押時之現場原貌已不復存在，況本件於扣押物滅失前，
    業經數次清點在案，並有清點結果可參，自無再行勘驗現場
    清點之必要。
六、又依本件同案被告丙○○於偵查時供稱：「我是生產組長，
    蔡永煇及戊○○在81年3月，因生產數量不夠，叫己○○及
    蔡忠平、劉廷木、陳張萬旺四人將扣押物調出，調了四次至
    五次，調415、215、505、606四種型號，數量因時間很久不
    記得了，蔡永煇說我們是受僱的，沒有關係，莊錫奎在旁邊
    看，但他也有下命令，調出主體後，有再更換不良品進去」
    等語。另同案被告己○○亦供稱：「81年3、4月間經理蔡永
    煇及課長莊錫奎命令我們更換扣押瓦斯調節器，有很多次，
    換的機型有505、415、215、866、405很多種………有拿好
    的出來，換壞的進去，當初參與更換的有丙○○、蔡忠平、
    陳張萬旺、劉廷木、是戊○○下命令調包」等語（見85年度
    偵字第11640號卷201頁反面至203頁）。而上開假扣押之成
    品，曾經數次清點，其情形為：
  (一)、檢察官命刑警乙○○於82年9月15日至現場清點，經製作
      清點報告載明：未發現有MA-215型之成品或半成品，MA-4
      15型經抽檢1百個，發現其中2個之製造日期為81年4月份
      （見82年度他字第1346號卷第34、35頁）。顯見上開扣押
      物中MA-215型之成品已被抽取隱匿，MA-415型則有遭調包
      情事。參以同案被告丙○○、己○○分別供稱81年3、4月
      間多次奉命調換成品，則此次抽檢MA-415型，而發現有製
      造日期為81年4月份之替代物品，恰與上開同案被告供述
      相符。而上開清點報告，其中一頁之阿拉伯數字雖非刑警
      乙○○所寫，惟國字部分確由該警員親自書寫，並於清點
      完畢後，全份清點報告由雙方 (指告發人丁○○及被告戊○○)確認清點無誤後簽名，業據證人乙○○於本院更五
      審審理中到場結證明確，而被告戊○○亦當庭詰問證人乙○○是否於清點報告正本簽名，經證人乙○○亦結稱這簽
      名是我的等語 (本院97重上更五102卷第94頁)，足認上開
      清點報告確經告訴人丁○○及被告戊○○清點當場確認清
      點無誤後，而簽名其上，證人乙○○亦簽名其上無訛，是
      並無經告發人丁○○偽造其內容可言，附此敘明。
  (二)、原審法院於86年5月23日至現場清點成品部分，依勘驗筆
      錄記載：509型重新包裝為7大箱，編號成7-1至7-7，其中
      7-1至7-5每箱各24個、24個均有彩色小盒包裝，另編號7-
      6、7-7則只有成品、沒有包裝，7-6有43個，7-7有42個；
      606型共65箱，每箱各20個，每一小盒內均欠切斷器，有
      些是民安牌，有些是新品牌彩色小包裝盒，盒內控制器貼
      新品牌標籤；415型良品共36箱，每箱各24套；另415型欠
      三角標、商檢標籤共15箱又6個，編號為15-1至15-15，每
      箱各為24套；405型無爭議者為編號11-1至11-4，每箱各2
      4個，均有盒裝，11-5有50個，11-6有61個，11-7有24個
      ，11-8有50個，11-9有50個，11-10、11-11各為64個，無
      內盒，405型有爭議者為14-1有69個，14-2、14-3、14-4
      、14-5各為60個，14-6有61個、14-7有60個、14-8有28個
      、14-9、14-10各為60個，14-11有50個，14-12有59個，1
      4-13有12個、14-14有24個、14-13、14-14均有內盒；另4
      15型補03-1有11個、3-2有24個、3-3有24個，補不良品B1
      -1有13個（見原審卷第58頁、61頁）。經查此次之勘驗發
      現MA-606B型以劣質品1300個替代充數，MA-405型減少為1
      246個，MA-509型重新包裝，且數量減少為205個，MA-415
      型數量減少為1230個。堪認上開刑事扣押後，由假扣押程
      序接續查封之系爭標的物，確有短少情事。
七、被告於事後雖辯稱：本件刑事扣押時，其因出國並未在場，
    扣押物品究有哪些，其並不清楚，其後假扣押時，系爭扣押
    物原既以膠帶層層封繞，執行人民僅以刑事扣押物品清單所
    載內容，直接轉載於查封物品清冊，並未加清點，即令被告
    保管；又刑事扣押卷之資料及所附相片，載明木盤內之扣押
    物係以成品扣押，清點時自應計算在成品之內，原審法院於
    86 年5月23日清點時，其已即陳明木盤內之成品亦為扣押範
    圍之物，第一審法院卻僅清點紙箱內之物品，而未清點木盤
    內之成品，其數量當然不足，如連同木盤內之成品計算，較
    扣押時所記載之數量尚多出530個，足證扣押時未逐一清點
    扣押物，以致數量有出入云云。但查本件系爭扣押物於刑事
    搜索扣押時，確經告發人丁○○與民安公司人員當場清點無
    訛後，製成扣押物品清單等事實，業經證人即執行刑事扣押
    員警甲○○、陳傳宗二人於本院前審及更五審審理中證述甚
    詳。參之上揭扣押物數量，均計算至零頭數字，衡情苟非確
    經清點，在利害關係雙方均在場見證之情況下，焉有記載如
    此詳細之可能？被告事後引用陳俊華在另案之證言，質疑刑
    事扣押當時，並未清點，自無足採。至假扣押執行查封時，
    依證人即參與執行之執達員沈慧玲證言，固堪認系爭瓦斯調
    整器成品部分，係直接引用刑事扣押清單記載之品名、數量
    、單位；然該證人亦證稱，該部分之指封過程，執行書記官
    曾詢問雙方對此部分之品名、數量等有無意見，因雙方當事
    人均表示沒意見，且稱刑事扣押時已經清點，故沿用刑事扣
    押之品名、數量寫查封標的物附表等語。而質之被告亦自承
    假扣押時，其確代表債務人方面在場，此核與執行筆錄中確
    有被告本人簽名，且擔任扣押物保管人相符。則被告於本件
    已無從回覆扣押當時狀況為清點，始以上情為辯，亦非可取
    。
八、至告發人丁○○於臺灣臺中地方法院檢察署82年度偵字第48
    95號案件偵查中，雖指稱：「80年10月24日、29日前後兩次
    去假扣押，及80年12月29日之保全證據程序，三次到場都沒
    有看到10月2日臺中縣警察局刑警隊經濟組扣押的6千多套產
    品」云云；然此與上開假扣押執行筆錄所載，其指封刑事扣
    押物品做為假扣押標的之實情不符，並不能資為有利被告之
    認定。
九、綜上所述，上開刑事查扣及民事查封之成品扣押物，為公務
    員委託第三人保管之物品，被告違背查封之效力，加以調換
    或移去，事證至為明確，被告所辯無足採信，其犯行堪予認
    定。
十、查被告犯罪後，刑法關於易科罰金（第41條）、罰金刑最低
    額（第33條第5款）之規定，先後於90年1月10日，及94年2
    月2日經總統公布修正，並分別於90年同1月12日，及95年7
    月1日施行，比較修正前後之規定，以90年1月10日公布修正
    後，94年2月2日公布修正前之各該規定，較有利於被告，依
    刑法第2條第1項，應適用該較利於被告之規定論處。核被告
    戊○○所為，係犯刑法第138條之隱匿公務員職務上委託第
    三人掌管之物品罪，及第139條之違背查封效力罪。被告與
    同案被告己○○、丙○○、劉廷木、蔡忠平、陳張萬旺、莊
    錫奎、蔡永煇彼此間就上開犯罪之實施，有犯意聯絡與行為
    分擔，皆為共同正犯。彼等於81年3、4月間先後多次將特定
    標的物為抽取或調換之行為，雖有多次，但皆係為達調換目
    的之接續行為，為單純一罪。被告所犯上開二罪，為一行為
    觸犯二不同罪名，應依想像競合犯之例，從一較重之刑法第
    138條隱匿公務員職務上委託第三人掌管之物品罪處斷。公
    訴意旨雖未引用刑法第138條請求論科，但起訴書犯罪事實
    欄，就該部分犯罪事實，既已明確述，應認業已起訴，本
    院自得予以審判。原審法院因認被告罪證明確，而予論科，
    固屬有據。然原審法院未及比較上開刑法相關規定於94年2
    月2日公布修正後之適用關係，且未認定上開蔡永煇等其他7
    人亦有共同正犯關係，尚有未洽。被告上訴意旨否認犯罪，
    仍執陳詞指摘原判決不當，固非有理，然原判決此部分既有
    上開可議，仍應由本院予以撤銷改判。爰審酌被告之犯罪動
    機、手段及犯後態度等一切情狀，量處如主文第2項所示之
    刑，並依90年1月10公布修正後，94年2月2日公布修正前刑
    法第41條第1項前段之規定，諭知易科罰金之折算標準。又
    被告所犯上開罪名係於96年4月24日以前，且中華民國96年
    罪犯減刑條例第3條、第5條不得減刑之情形，自應依同條例
    第2條第1項第3款規定，減其宣告刑二分之一，並諭知易科
    罰金之折算標準。
十一、末查臺灣臺中地方法院民事執行處於80年10月29日以80年度
    民執全一字第1172號實施假扣押之物，為前開(一)-(五)之成品
    部分，並不及於80年10月2日刑事扣押清單所載之半成品470
    0個及原料粗胚52000個部分，檢察官亦未就此半成品及粗胚
    原料部分，指被告有何犯罪行為而對之起訴；至於82年9月
    15日及86年5月23日之現場清點，皆係就成品部分為之，雖
    原審法院審理該院86年度訴字第1134號案件之法官，於86年
    9月24日至現場勘驗經檢察官查扣之半成品4700個，發現只
    利2722個，其中不良品為433個（見上訴卷(一)第108頁），又
    同法院審理85年度重訴字第413號損害賠償事件之法官，於
    87年2月27日勘驗清點粗胚原料52000個，發現原查扣之130
    袋，被分裝為156大袋、9小袋，另有散落之粗胚原料一堆，
    現場已不見封條，該156袋中以特砂糖袋袋裝之12袋，靠近
    走道之16袋部分物品並非粗胚原料，法官並抽算其中1袋粗
    胚原料僅有152個等情（見上訴卷(三)第12頁）。然證人即前
    去執行刑事扣押之警員甲○○於本院83年度上易字第2522號
    偽造文書案調查時，詢以80年10月2日是否會同自訴人（指
    丁○○）去民安公司清點東西（指扣押物）？答：「自訴人
    向警局告訴，我們向檢察官聲請搜索票去的」等語；雖該證
    人並就所查扣之物品，證稱逐一清點，當時有好幾人參與清
    點，所載數量是清點後寫下來的云云，惟詢以是否也有沒有
    貼封條的？答：「確實有清點，因為封條已經用完，才沒有
    貼封條」，自訴人丁○○亦稱：「還有三樓東西，也有的沒
    有貼封條」等語（見83年上易字第2522號卷(二)第16-19頁）
    。則檢察官所查扣之半成品，粗胚原料於當時是否貼有封條
    ，即非無疑，在無確切之證據足資證明前，即難認該半成品
    4700個、粗胚原料52000個均貼有封條，被告有將封條除去
    及搬移之犯罪行為。因此部分並未經檢察官起訴，故無庸另
    為無罪之諭知，附此敘明。
十二、據上論斷，應依刑事訴訟法第369條第1項前段、第364條、
    第299條第1項前段，刑法第2條第1項、修正前刑法第28條、
    第138條、第139條、第55條，第41條第1項前段，罰金罰鍰
    提高標準條例第1條前段、修正前第2條，現行法規所定貨幣
    單位折算新臺幣條例第2條，中華民國96年罪犯減刑條例第2
    條第1項第3款、第7條、第9條，判決如主文。
本案經檢察官庚○○到庭執行職務。
中    華    民    國    98    年    3     月    3     日
            刑事第四庭    審判長法  官  洪  耀  宗
                                法  官  劉  登  俊
                                法  官  許  文  碩
以上正本證明與原本無異。
如不服本判決應，於收受送達後10日內向本院提出上訴書狀，其
未敘述上訴之理由者，並得於提起上訴後10日內向本院補提理由
書（均須按他造當事人之人數附繕本）「切勿逕送上級法院」。
                                書記官  劉  玫  金
中    華    民    國    98    年    3     月    3     日
附錄論罪科刑法條：
中華民國刑法第138條（妨害職務上掌管之文書物品罪）
毀棄、損壞或隱匿公務員職務上掌管或委託第三人掌管之文書、
圖畫、物品，或致令不堪用者，處5年以下有期徒刑。
中華民國刑法第139條（污損封印、查封標示或違背其效力罪）
損壞、除去或污穢公務員所施之封印或查封之標示，或為違背其
效力之行為者，處1年以下有期徒刑、拘役或3百元以下罰金。


司法院資訊處製作；財團法人民間司法改革基金會備份。
